【裁判字號】    90,保險,77
【裁判日期】    920611
【裁判案由】    給付保險金
【裁判全文】
臺灣高雄地方法院民事判決  九十年度保險字第七十七號
    原      告  上維營造工程事業有限公司
    法定代理人  甲○○
    訴訟代理人  許明德律師
                吳芝瑛律師
                鄭勝智律師
    被      告  富邦產物保險股份有限公司
                          設台北市○○○路○段二三七號
    法定代理人  石燦明    住同.
    訴訟代理人  李勝雄律師
    複 代理 人  乙○○律師
右當事人間給付保險金事件，本院判決如左：
    主      文
原告之訴駁回
訴訟費用由原告負擔。
    事實及理由
一、原告主張：
  (一)原告因承攬經濟部水利處第七河川局（下稱業主，原台灣省轄下）屏東縣嘉和海
    堤工程（下稱嘉和工程）及武洛溪大路關堤防工程（下稱武洛溪工程），於民八
    十八年四月十四日分別向被告投保營造綜合保險。豈料保險期間之八十八年八月
    七日至九日西南氣流所引起之暴浪及同年十月五日至八日間丹恩颱風來襲，二次
    遭逢強烈暴風雨，均屬不可預料之保險事故發生，造成嘉和工程之二次損失各為
    五、七００、二二六元、八、五一三、八五八元；而武洛溪工程則因西南氣流之
    毫雨致損失一０、六八九、五六六元，總計二四、九五三、六五０元，上情原告
    均已發存證信函並附損失明細表予被告，依約應由被告負理賠責任。
  (二)原告於保險事故發生後即通知被告，被告雖委請南山公證有限公司（下稱南山公
    司）派王友正到場鑑估，惟因其額外要求支付住宿費及給予二百萬元代價，為原
    告法定代理人甲○○所拒絕，原告因而質疑南山公司鑑定之公正性，乃另委請高
    雄市水利技師公會（下稱水技公會）加以鑑定。而水技公會就該二次災害做出二
    份鑑定報告書，第一份計嘉和工程之二次災害損失為九、二九八、六二八元（尚
    未列入因緊急搶修發生之費用）、第二份武洛溪工程損失為六、七七五、五九九
    元，如含列入緊急搶修發生之費用計一六、三一六、二二七元。總計二份鑑定報
    告理賠總額為一六、０七四、二二七元（均未含緊急搶修費用在內）。
  (三)查南山公司雖以業主函提之監工日報表為鑑估資料，但業主並未每日到達現場監
    工，已致函被告說明其提供之報表僅供參考，災損之情況仍應依現場勘查實做數
    量為準，故本件南山公司憑此業主所提供之報表為鑑定報告，結果實不可信；何
    況，遲至九十年十一月十二日才製作完成，較水技公會八十九年十二月十五日完
    成之鑑定報告書晚約一年，亦不可採。反而原告交由水技公會之監工日報與現場
    情況相符，因此水技公會之鑑定報告確可作為本件理賠之證明。至於水技公會，
    雖未依保險法規定向主管機關請領保險公證人之執業執照，但其為依法登錄之社
    團法人，屬專業技師團體，依據章程第五條及技師法第十二條第一款規定接受委
    託辦理水利工程之鑑定，應屬合法有效。
  (四)按「保險人應於要保人或被保險人交齊證明文件後，於約定期限內給付賠償金額
    。無約定期限者，應於接到通知後十五日內給付之。」「保險人因可歸責於自己
    之事由致未在前項規定期限內為給付者，應給付遲延利息年利一分。」保險法第
    三十四條定有明文。為此，原告於發存證信函附寄損失明細表於予被告後，迄未
    獲理賠，爰起訴請求被告理賠給付首揭之二四、九五三、六五０元及自民國八十
    九年五月五日（即被告接獲存證信函後第十五日）至清償日止按年息百分之十計
    算之利息。
二、被告抗辯：
  (一)關於水技公會之二份鑑定報告書，是原告於八十九年六月一日同時委請所製作。
    一則水技公會並無向主管機關請領保險公證人執照，依保險法規定本不得執行保
    險公證人之鑑定工作；何況，本件保險事故發生於八十八年八月九日及八十八年
    十月八日，距水技公會鑑定時間已約一年，鑑估時全部工程業已完工，因此水技
    公會僅能憑原告所自提之文件進行推論，但言明若提供不實，由原告自負其責等
    語，顯非災後實地之鑑定至明，原告自不得執此鑑定報告作為本件理賠之證明，
    乃屬當然。茲略述部分原告提出之不實資料如下：
    1.第一份嘉和工程部分
      此部分有八十八年八月十日及同年十月八日二次災害造成損失。原告提出八十
      八年八月九日之監工日報表關於「填塊石」「塊石面整理」「１０Ｔ混凝土塊
      吊置」之數量與業主所提同日之監工日報數量為零相差甚多（見被告九十一年
      十一月二十日答辯(三)所附被證十一、十二）；而南山公證於災後受被告之託即
      赴現場鑑估，經理算後二次事故之保險賠償額各為八九七、八五０元及七二五
      、一二二元。
    2.第二份武洛溪工程部分
      原告雖提出自己八十八年八月九日之監工日報給水技公會鑑定，惟此報表關於
      「純挖方」「回填方」「混凝土坡面Ｈ:0.3機械拍實」等數量與其向業主提出
      之監工日報比對結果，二者監工日報之數據不同（見被告九十一年十一月二十
      日答辯(三)所附被證八、九），既然此二份監工日報均是由原告所製作，自應以
      其向業主提出之數字較為可信。而南山鑑定公司係秉此理算保險賠償額為六七
      六、七五０元。
  (二)原告雖稱南山公司承辦人王友正之事，但並無證據。實則原告係在得知南山公司
    初步理算之總理賠金額為二百餘萬元後，始再行提出自行製作之文件，另行委請
    水技公會鑑定，可見原告質疑南山公司鑑定報告之公正性，顯屬無稽。
  (三)綜上，本件應依被告所委託之保險公證人即南山公司之鑑定報告為據，證明前揭
    二項工程之理算保險賠償金額共為二、二九九、七二二元（676,750 + 897,850
    + 725,122 = 2,299,722），然原告又已將本件保險金債權在五百六十萬元部分
    轉讓予中華商業銀行，因轉讓之數額已超過本件應理賠之數額，則原告本件請求
    顯無理由，應予駁回。
三、爭執事實：
    原告主張因承攬業主嘉和工程及武洛溪工程，於民八十八年四月十四日分別向被
    告投保營造綜合保險，而於保險期間之八十八年八月間及同年十月間二次遭逢強
    烈暴風雨，均屬不可預料之保險事故發生，而受有損失之事實，兩造均不爭執，
    且有保險契約書附卷足憑，可信為真實。本件所爭執者，在於此損失理賠金額之
    估算，原告有何憑據，可資證明？
四、本院判斷：
  (一)按原告主張有利於己之事實，就其事實有舉證責任。本件原告雖因二次暴風雨而
    有保險事故發生，惟究竟造成多少損失及如何估算損失金額，仍應由原告負舉證
    責任。然本件原告請求被告理賠金額共二四、九五三、六五０元，係以其於支付
    命令狀所附：嘉和工程─損失日期八十八年八月九日總金額為五百七十五萬零二
    百二十六元及損失日期八十八年十月八日總金額為八百五十一萬三千八百五十八
    元，以及武洛溪工程─損失日期八十八年八月九日總金額為一千零六十八萬九千
    五百六十六元之「三紙」損失明細表為證，均為原告一己制作之私文書，無任何
    憑據足佐，既經被告否認，顯然不足信外；其另提出所委託之水技公會之鑑定報
    告為據（理賠金額為一六、０七四、二二七元，與原告本件請求金額二四、九五
    三、六五０元不同），亦不可採，理由如下：
    1.按「本法所稱公證人，指向保險人或被保險人收取費用，為其辦理保險標的之
      查勘，鑑定及估價與賠款之理算、洽商，而予證明之人。」而「保險業之經紀
      人、代理人、公證人，非向主管機關登記，繳存保證金或投保責任保險，領有
      執業證書，不得執行業務。」保險法第十條、第一百六十三條第一項規定甚明
      。本件原告所委託之水技公會，並未向主管機關登記領有保險公證人執業證書
      ，有該會九十二年三月十一日（九二）高水技字第九二００七號函在卷可稽，
      自不得執行保險公證人之鑑定及估價與賠款之理算業務，而為予被告證明之人
      。否則，本件任憑原告己意，捨屬保險公證人之南山公司不用，另自行委託不
      具保險鑑定執業資格之水技公會，若仍許可，則本條規定只是徒具形式，毫無
      規範效力，又豈是立法本意。
    2.何況，原告不爭執係於該二次災害事故後約一年時間，即八十九年六月間委託
      水技公會為鑑定，已無從現場實地查估，如此僅憑原告單方自行制作提出之前
      述損失明細表及工程日報表等為據，而非會同被告及業主所為鑑定，其真實性
      自難令人信服，此由該報告書特別聲明「唯委託人鑑估人（指原告）所提供鑑
      估工程憑證文件如有偽造不實，應由委託人自行負責」等語自明，實難採為理
      賠之證明，亦屬當然。
  (二)雖民事訴訟法第二百二十二條第二項規定「當事人已證明受有損害而不能證明其
    數額或證明顯有重大困難者，法院應審酌一切情況，依所得心證定其數額。」然
    本件保險事故之理賠數額，依保險法規定，被保險人之原告本得於災後即委託保
    險公證人赴現場進行鑑估而予以證明，事實上非不能，更無證明顯有重大困難之
    情；而原告亦明確表示不予援用被告所委託之保險公證人南山公司之鑑定報告（
    見卷附原告九十二年五月十四日民事陳報狀）予以證明，因此本院並無從適用本
    條項之規定，審酌一切情況，依所得心證定其數額，併此敘明。
  (三)至原告已將本件嘉和工程部分之保險理賠金債權在五百六十萬元內讓與中華商業
    銀行，此有被告所提出之該行高雄分行八十九年八月八日（89）中銀高字第九八
    號函及所附債權讓與契約書在卷可稽，兩造均不爭執，固可信為實；惟因原告未
    盡舉證請求數額之責，已失去論述之必要，一併敘明。
五、結論：
    綜上所述，原告主張其承攬之嘉和及武洛溪工程，有保險事故之損失發生，雖無
    爭執，但因不能證明其損害額，而原告又表明不予援用依保險法規定為保險公證
    人之南山公證之鑑定報告，使本院無任何資料可定其數額，從而原告既無從提出
    證明文件，則其依保險法第三十四條規定，請求保險人之被告給付二千四百九十
    五萬三千六百五十元及自八十九年五月五日至清償日止按年息百分之十計算之利
    息，為無理由，自應駁回。
六、本件原告之訴為無理由，依民事訴訟法第第七十八條規定，判決如主文。
中      華      民      國    九十二    年      六      月    十一      日
                                        臺灣高雄地方法院民事庭
~B法      官  藍家慶
右為正本係照原本作成。
如不服本判決，應於送達後廿日內，向本院提出上訴狀並表明上訴理由，如於本送達
前提起上訴者，應於判決送達後十日內補提上訴理由書（須附繕本）。
中      華      民      國    九十二    年      六      月     十一     日
~B法院書記官  李冠毅


司法院資訊處製作；財團法人民間司法改革基金會備份。
